最高法院民事判決　　　　　　　　九十四年度台再字第三九號
　　再 審原 告　戊○○
　　訴訟代理人　陳慶尚律師
　　複 代理 人　宣玉華律師
　　再 審被 告　己○○
　　　　　　　　丁○○
　　　　　　　　乙○○
　　　　　　　　丙○○
　　　　　　　　甲○○
上列當事人間請求返還不當得利事件，再審原告對於中華民國九
十三年十一月三十日本院判決（九十三年度台上字第二四三八號
），提起再審之訴，本院判決如下：
    主  文
再審之訴駁回。
再審訴訟費用由再審原告負擔。
    理  由
本件再審原告以本院九十三年度台上字第二四三八號判決（下稱
原確定判決）有民事訴訟法第四百九十六條第一項第一款規定之
情形對之提起再審之訴，無非以：按法治國家徵收人民土地必須
遵守「徵收及補償聯結」原則，以符合「沒有補償就不得徵收」
之真諦。本件系爭土地雖經台北市政府於民國七十七年十一月三
十日公告徵收，但迄未為地上物補償，並經占有及進入實施工作
，復於七十八年十月二日核准撤銷徵收（該徵收已自始失其效力
），既為前訴訟程序第二審所確定之事實，則台北市政府徵收土
地程序尚未完畢，復失其效力，已難謂其為系爭土地之所有人，
台北市政府於八十七年間逕以徵收為由登記為所有人，不合法律
保留原則。且台北市政府未受有「交付」占有該土地而取得「收
益權」，再審原告及其父陳紹基自未因之喪失其原占有可得收益
之正當權源。原確定判決逕以再審原告為無權占有而為其不利之
論斷，即有適用七十七年之土地法第二百十五條、第二百三十一
條第一項、第二百三十三條、土地徵收條例第四十九條第二項、
平均地權條例第十一條、司法院大法官會議釋字第一一○、四○
九、四二五、五一六、五七九號、同院院字第二七○四號解釋及
違背最高法院三十三年上字第六○四號、四十四年台上字第二六
六號判例暨其他相關判決之顯然錯誤等詞為其論據。
按再審之訴，雖有再審理由，法院如認原判決為正當者，應以判
決駁回之，民事訴訟法第五百零四條定有明文。又民法第一百七
十九條前段規定，無法律上之原因而受利益，致他人受損害者，
應返還其利益。其判斷是否該當上開不當得利之成立要件時，應
以「權益歸屬說」為標準，亦即欠缺法律上原因而違反權益歸屬
對象取得其利益者，即應對該對象成立不當得利。若為惡意占有
他人之物之無權占有人，依民法第九百五十二條之反面解釋，其
對他人之物並無使用收益權能，即欠缺權益歸屬內容，自不得依
不當得利之法則，請求占有該物之第三人返還該使用占有物所受
之利益。查前訴訟程序再審原告既主張系爭土地為其父陳紹基依
耕地租賃關係向原地主所承租之耕地，嗣陳紹基於八十年間將系
爭土地無償借貸予再審原告，並由其出租予再審被告，依耕地三
七五減租條例第十六條第一、二項規定，陳紹基應自任耕作，不
得將耕地之全部或一部轉租或借與他人使用，違反此項規定，原
訂租約當然無效，再審原告基於陳紹基之借與而占有該耕地，即
非有正當權源，而為惡意占有他人耕地之無權占有人，依上說明
，其對他人耕地並無使用收益權能而欠缺權益歸屬內容，自不得
依不當得利之法則，請求再審被告返還占用該耕地所受之利益。
又依再審原告提出如前訴訟程序第一審判決附表編號二號之土地
租賃契約書所載，再審被告丁○○以次四人之被繼承人陳樹威固
為該租約之連帶保證人，惟該連帶保證之範圍應僅以與租賃契約
有關者為限，再審原告於前訴訟程序，既係依不當得利之法則，
請求給付相當於租金之不當得利，該部分即非陳樹威租賃契約之
連帶保證範圍，再審被告丁○○以次四人對之尤不負連帶給付責
任。故再審原告據以提起本件再審之訴，雖以上述再審理由為據
，但前訴訟程序本院判決再審原告敗訴（所持之理由容未盡相同
），於其結果並無二致，仍應認原確定判決為正當，其提起再審
之訴，求予廢棄原確定判決，不能認為有理由。
據上論結，本件再審之訴為無理由。依民事訴訟法第五百零四條
、第七十八條，判決如主文。
中　　華　　民　　國　九十四　年　　七　　月　二十一　日
                      最高法院民事第三庭
                          審判長法官  朱　錦　娟
                                法官  顏　南　全
                                法官  許　澍　林
                                法官  袁　靜　文
                                法官  楊　鼎　章
      本件正本證明與原本無異
                                      書  記  官
中　　華　　民　　國　九十四　年　　八　　月　　一　　日
                                                Ｒ
